【裁判字號】    93,上易,795
【裁判日期】    950630
【裁判案由】    返還消費借貸款
【裁判全文】
臺灣高等法院民事判決                 93年度上易字第795號
上  訴  人  己○○
訴訟代理人  黃璿瑛律師
被  上訴人  瑞陞復興一資產管理股份有限司（即花蓮區中小企
            業銀行股份有限公司之承當訴訟人）
法定代理人  戊○○
訴訟代理人  丙○○
            甲○
上列當事人間請求返還消費借貸款事件，上訴人對於中華民國93
年7月7日臺灣板橋地方法院93年度訴字第25號第一審判決提起上
訴，本院於95年6月20日言詞辯論終結，判決如下：
    主      文
上訴駁回。
第二審訴訟費用由上訴人負擔。
    事實及理由
一按訴訟繫屬中為訴訟標的之法律關係，雖移轉於第三人，於訴
  訟無影響。但第三人如經兩造同意，得聲請代當事人承當訴訟
  。民事訴訟法第254條第1項、第463條定有明文。本件被上訴
  人原為花蓮區中小企業銀行股份有限公司（下稱花蓮企銀），
  已於民國94年6月29日與瑞陞復興一資產管理股份有限司（下
  稱瑞陞公司）簽訂「貸款買賣契約」，將其對債務人即原審共
  同被告乙○○連同其對該債務人之保證人即上訴人之債權、擔
  保物權及其他一切從屬權利一併讓與瑞陞公司，亦即將本件訴
  訟標的法律關係移轉於瑞陞公司，瑞陞公司除將此事實通知上
  訴人外，亦具狀聲明承當訴訟，有債權讓與證明書、報紙公告
  、存證信函、陳報狀等件可稽（本院卷(二)208-211、225、228
  頁），並為上訴人、花蓮企銀所同意（本院卷(二)227、231頁）
  ，揆諸首揭說明，核無不合，應予准許。
二被上訴人主張：乙○○以上訴人為連帶保證人，於91年8月29
  日向花蓮企銀借款新臺幣（下同）80萬元（如附表一編號所
  示），約定到期日為94年8月29日，利息按年利率15.5%計付，
  遲延給付時，除依上開利率計息外，其逾期在6個月以內部分
  ，依上開利率10%，超過6個月以上者，就超過部分，按上開利
  率20%計付違約金，並訂有借款契約。詎乙○○自92年7月28日
  起未按期履約，尚積欠59萬3,450元本金迄未清償，屢經催討
  無效，依授信約定書第5條約定，上開借款視為全部到期，乙
  ○○與上訴人應負連帶清償之責。爰依借款契約及連帶保證契
  約，請求判命乙○○與上訴人連帶給付59萬3,450元，及加付
  自92年7月29日起算之利息與自92年8月30日起算之違約金，並
  願供擔保請准宣告假執等語。
三上訴人則以：系爭借款契約上有關伊之簽名及印文，均非真正
  ，而係乙○○所為，伊亦未授權乙○○在其上簽名用印以擔任
  借款之連帶保證人，乙○○之無權代理行為，對伊不生效力，
  伊已提出偽造文書告訴，自不負借款連帶保證人之責等語為辯
  。
四原審為被上訴人全部勝訴之判決。乙○○就其敗訴部分，未提
  起上訴，已告確定。上訴人就其敗訴部分，以其個人事由提起
  上訴（其上訴效力不及於乙○○），上訴聲明為：
  (一)原判決（關於上訴人部分）廢棄。
  (二)上廢棄部分，被上訴人在第一審之訴及假執行之聲請均駁回
    。
  被上訴人則聲明：上訴駁回。
五兩造不爭執之事實：
  (一)乙○○與上訴人原為夫妻，已於94年5月10日離婚（本院卷
    (二)226頁）。乙○○為鋒奇軸承有限公司（下稱鋒奇公司）
    之負責人，以上訴人為連帶保證人，於91年8月29日向花蓮
    企銀借款80萬元，訂有系爭借款契約及本票。
  (二)系爭借款契約上有關上訴人之簽名、用印均係乙○○所為（
    原審卷3、13頁，本院卷(二)39頁）。
  (三)系爭借款契約內上訴人之印文，與萬泰商銀借據、台北國際
    商銀印鑑卡、台新商銀貸款申請書、連帶保證書及現金卡申
    請書內上訴人之印文均不同，惟與台北區監理站異動申請書
    及國泰世華銀行汽車借貸契約書內上訴人印文相同（本院卷
    (二)151、152、166、178頁-法務部調查局95年6月23日調科貳
    字第09500122940號鑑定通知書、95年5月8日準備程序筆錄
    ）。
  (四)上訴人以乙○○未經其授權，在如附表一編號所示系爭借
    款契約及編號所示汽車貸款契約書偽簽其姓名及偽刻其印
    章用印，而提出告訴，經臺灣板橋地方法院檢察署檢察官以
    94年度偵續一字第4號對乙○○提起公訴，原法院刑事庭以
    94年度訴字第1493號判決乙○○無罪，經檢察官提起上訴，
    現由本院刑事庭以94年度上訴字第4148號審理中（本院卷(二)
    16-18、48-52頁，上開刑案偵、審卷影本）。
  (五)上訴人有在如附表一編號、、、、所示借貸案，
    親自簽名擔任借款保證人（上開刑案發查字卷5頁，偵字卷
    20、32頁，偵續字卷9頁，偵續一字卷19頁，本院卷(二)87、
    88、90、91、93、94、101、103、117頁）。
六被上訴人主張乙○○向花蓮企銀借款80萬元之前揭事實，業據
  提出系爭借款契約、授信約定書、放款戶授信明細查詢單等件
  為證（原審卷3、16頁），並為乙○○所不爭執，應堪信實。
  至於被上訴人所稱上訴人應就上開借款負連帶保證人之清償責
  任一節，則為上訴人所否認。經查：
  (一)乙○○在上開刑案偵、審中，始終供稱其與上訴人經過討論
    後，始申辦貸款，對保當時，因子女吵鬧，上訴人無暇簽名
    ，乃授權其在系爭借款契約代為簽名、用印，其所用印章為
    上訴人所有等語（上開刑案偵字卷6頁反面，偵續字卷9頁，
    偵續一字卷17、18頁，訴字卷17頁），核與其在本件原審之
    抗辯及本院之證詞相符（原審卷13、14頁，本院卷(二)39、
    178頁）。又證人即花蓮企銀對保經辦人員丁○○亦結稱：
    其到龍濱路118之2號1樓乙○○家中，有表明身分及表示來
    辦理對保，有聽到乙○○對上訴人說其係花蓮企銀要來對保
    ，亦有聽到乙○○入屋詢問上訴人對保簽名之事，己○○未
    反對，乙○○出來後有拿上訴人之印章及證件。其以前有以
    電話徵信過上訴人，上訴人亦表示同意，因為渠等係夫妻，
    且上訴人忙著照顧小孩，故始由乙○○代簽名於系爭借款契
    約上等語明確（上開刑案偵字卷13、14頁、偵續字卷41、42
    頁，偵續一字卷74頁，訴字卷109-115頁，本院卷(二)40-42頁
    ）。是被上訴人主張上訴人確有擔任系爭借款之連帶保證人
    一節，已屬有據。
  (二)上訴人辯稱乙○○常強要其擔任借款之連帶保證人，其認已
    超出個人所能負荷之範圍，一再向乙○○表明不願再作連帶
    保證人，故不同意後來二家銀行之作保，乙○○竟隱瞞而偽
    造其簽名，並偽刻其印章，向花蓮企銀借款80萬元云云（上
    開刑案偵字卷15頁反面，訴字卷81頁）。但查上訴人自認於
    如附表一編號、、、、所示借貸案簽名擔任連帶
    保證人，而觀諸系爭借款之時間，在各筆借款中，非惟不屬
    於後二家銀行借貸案，且係在其所自認之附表一編號、
    所示借貸案之間，前後時間緊接，均僅相隔2月餘；倘上訴
    人果真已向乙○○表明不願再擔任系爭借款之連帶保證人，
    衡情應會將其身分證及相關印章妥善收藏，避免遭乙○○使
    用，乃上訴人仍隨意放置其身分證及印章，任令乙○○垂手
    可得持以辦理對保，復於系爭借貸案後，仍繼續擔任其他筆
    借款之連帶保證人，並在如附表一編號、、、所示
    多筆借貸案親自簽名，其中編號所示之借款為90萬元，又
    較系爭借款為多，足徵上訴人所辯，顯與事實不符，自難採
    信。又上訴人雖於上開刑案審理時證稱其於後來之借貸案又
    去作保，係怕被乙○○打而被逼前往云云（上開刑案訴字卷
    81 、82頁），非但為乙○○所否認，且倘若上訴人所言屬
    實，乙○○既可逼迫上訴人作保借款，自無隱瞞上訴人而私
    下辦理系爭借貸案之必要，是上訴人此部分所辯，亦與事理
    不符，殊難採信。
  (三)又依上訴人在上開刑案偵、審時所述：其因在照顧小孩，所
    以沒有很注意聽丁○○所言。其未去花蓮企銀，是花蓮企銀
    之人到乙○○辦公室，當時其與乙○○之感情還好，印章、
    身分證平常均放在梳妝台。其簽名之借貸案所留電話號碼00
    000000、00000000、0000000000可以聯絡到其。其曾因要照
    顧小孩，授權其妹詹亞萍在手機過戶資料代簽其名。其於偵
    查中所稱上開3支電話無法與其聯絡，係不實。其公司內沒
    有女性會接電話，其不知丁○○係花蓮企銀之人，但有看到
    丁○○看到乙○○在辦公室抽屜拿其身分證、印章，其未過
    問乙○○拿其身分證做何事，因為小孩在吵，其不知丁○○
    來辦貸款，當時其亦無法分身簽名，所以授權乙○○全權處
    理，乙○○都可以拿得到其身分證、印章，亦知道那顆是其
    印章，丁○○一離開公司，乙○○即告知丁○○係銀行行員
    ，要來對保，其對乙○○說過不要辦貸款，並未馬上追出去
    向丁○○拒絕，嗣後亦未向銀行表示反對等語（上開刑案偵
    字卷14頁，偵續字卷9頁，偵續一字卷19頁，訴字卷85、86
    、88、89、90、96-98、105、107頁）。堪認上訴人默示同
    意乙○○以其為連帶保證人，申辦系爭借款，而有授權乙○
    ○以其為連帶保證人，申辦系爭借款之事實。上訴人所辯丁
    ○○在乙○○辦公室時，其在屋後照顧子女，不知乙○○將
    其身分證、印章交給何人，及其於房子遭查封，始知丁○○
    為銀行行員，其不知丁○○來辦貸款之事云云，不但與前述
    各節相矛盾，且與常情不符，亦難採信。
  (四)另附表一編號所示汽車貸款案，因上訴人之車籍與戶籍地
    不同，須變更車籍，而變更車籍須持身分證、印章辦理，上
    訴人既自承知道變更車籍之事，借貸契約書上所留3支電話
    均可聯絡到伊，且該貸款案之承辦人員鄭麒淵亦結證以3支
    電話與上訴人聯絡確認對保之事（上開刑案偵字卷15頁反面
    ，偵續字卷20、21頁，偵續一字卷90頁，訴字卷116-122頁
    ），而3支電話中之2支電話號碼，與上訴人持以申辦如附表
    二所示信用卡或現金卡所留電話號碼相同。況系爭借款契約
    內上訴人之印文又與汽車異動申請書及如附表一編號所示
    汽車借貸契約內上訴人之印文相同，屬同顆印章；參以上訴
    人於上開刑案審理時結稱：其有看到丁○○看到乙○○自抽
    屜取出其身分證及印章等情（上開刑案訴字卷96頁），益證
    乙○○在系爭借款契約上用印之印章，確為上訴人所有。上
    訴人徒以該顆印章皆用於其未簽名之借貸案，未用於其他有
    其簽名之借貸案，即遽謂其不知情，未授權乙○○刻印、用
    印云云，顯與前揭認定事實不合，要無可取。
  (五)系爭借款時間係在91年8月29日，乙○○自92年7月29日起即
    無法依約繳納本息，經花蓮企銀催討無效，始於92年12月23
    日起訴，均在92年12月29日上訴人所謂家暴事件，及93年1
    月8日上訴人提出上開刑案告訴之前；另上訴人對於有其親
    自簽名作保之上開借貸案，均在上開家暴事件發生前清償完
    畢，僅就無其親自簽名之系爭借貸案及如附表一編號所示
    之汽車借貸案，不願清償。倘上訴人確實未授權乙○○在系
    爭借款契約上代為簽名用印，其應早於花蓮企銀催繳或查封
    其財產前，甚至於92年12月間清償上開有其親自簽名之借貸
    案時即知情，並即對乙○○提出刑事告訴，其卻遲於花蓮企
    銀提起本件訴訟、上開家暴事件發生後，始提出刑事告訴，
    顯見上訴人應有上開授權事實，僅因嗣後發生家暴事件，並
    認為無力負擔，始反悔而否認（上開刑案發查字卷3、4、27
    -29頁，偵字卷36-38頁）。
  (六)綜上所述，上訴人曾有以須照顧子女為由，央請其妹詹亞萍
    在手機過戶資料代為簽名之紀錄，並於如附表一編號所示
    借貸案簽名作保後，復繼續在如附表一編號、、、
    所示借貸案簽名作保，以當時乙○○與上訴人夫妻感情尚佳
    等情觀之，上訴人自不會拒絕在編號、所示借貸案間之
    系爭借貸案作保；況上訴人於系爭借貸案前，曾有至高雄區
    中小企業銀行辦理借款簽名作保之經驗，而花蓮企銀之承辦
    人員丁○○係親赴上訴人與乙○○住家辦理對保，上訴人亦
    在場，並知丁○○身分，於看見乙○○取其身分證及印章時
    ，依其以往經驗，應知係辦理借款對保之用，其既未當場反
    對，且於丁○○離去後，又未立即向花蓮企銀為否認作保之
    意思表示，或依法請求除去或免除其保證責任；再者，乙○
    ○之說詞（含供詞、抗辯及證詞）始終如一，反而上訴人於
    上開刑案偵查時之指述及於審理時之證詞，有如前所述之矛
    盾或與常情不符之處，自以乙○○之說詞及證人丁○○之證
    詞較為可採。應認上訴人於丁○○前來辦理對保時，因為忙
    於照顧3名子女，無暇在系爭借款契約上簽名用印，遂授權
    乙○○在系爭借款契約上代為簽名用印為實。至丁○○於辦
    理對保手續時，未詢問上訴人是否願意為借款保證人，亦未
    要求上訴人親自簽名，雖有違花蓮企銀內部作業規定，惟僅
    係花蓮企銀對丁○○懲處之問題（丁○○亦因此去職，本院
    卷(二)42頁），並不影響上訴人同意為本件借款連帶保證人之
    效力，更何況丁○○前曾以電話向上訴人徵信，且上訴人與
    乙○○仍同住，夫妻感情尚佳，丁○○因上訴人忙於照顧年
    幼子女等情狀，相信上訴人授權乙○○在系爭借款契約上代
    為簽名用印，未強求上訴人親自簽名，核與常情不悖。上訴
    人所辯上開對保手續有違銀行內部作業規定而不生效云云，
    顯乏所據。是被上訴人主張上訴人應負系爭借款之連帶保證
    人責任等語，為可採信。上訴人所辯各節，為不可採。
七從而，被上訴人本於債權讓與、借款契約及連帶保證契約，請
  求上訴人與原審共同被告乙○○連帶給付59萬3,450元，及加
  付自92年7月29日起算之約定利息與自92年8月30日起算之違約
  金，為有理由，應予准許。是原審於此部分為被上訴人勝訴之
  判決，並依聲請分別為假執行及免為假執行之宣告，核無不合
  。上訴意旨指摘原判決此部分不當，求予廢棄改判，為無理由
  ，應予駁回。又本件事證已臻明確，兩造其餘主張與舉證，經
  審酌核與判決結果不生影響，爰不逐一論述，併此敘明。
八據上論結，本件上訴為無理由，依民事訴訟法第449條第1項、
  第78條，判決如主文。
中    華    民    國    95    年    6     月    30    日
                  民事第十六庭審判長法  官  沈方維
                                    法  官  王淇梓
                                    法  官  張競文
正本係照原本作成。
不得上訴。
中    華    民    國    95    年    6     月    30    日
                                    書記官  章大富
附表一：（「※」符號代表沒有記載）
┌──┬────┬──────┬─────┬──────┬────┬─────┐
│編號│借款人  │借款日期    │連帶保證人│放款銀行    │借款金額│申貸所留  │
│    │        ├──────┤          │            │        │電話號碼  │
│    │        │清償日期    │          │            │        │          │
├──┼────┼──────┼─────┼──────┼────┼─────┤
│  │鋒奇公司│91年6月13日 │乙○○    │高雄區中小企│60萬元  │00000000  │
│    │        │            │己○○    │業銀行      │        │00000000  │
├──┼────┼──────┼─────┼──────┼────┼─────┤
│  │乙○○  │91年8月29日 │己○○    │花蓮區中小企│80萬元  │※        │
│    │        │            │          │業銀行      │        │          │
├──┼────┼──────┼─────┼──────┼────┼─────┤
│  │乙○○  │91年11月18日│己○○    │台新國際商業│50萬元  │※        │
│    │        │            │          │銀行        │        │          │
├──┼────┼──────┼─────┼──────┼────┼─────┤
│  │鋒奇公司│91年12月27日│乙○○    │萬泰商業銀行│90萬元  │00000000  │
│    │        ├──────┼─────┤            │        ├─────┤
│    │        │92年12月11日│己○○    │            │        │00000000  │
├──┼────┼──────┼─────┼──────┼────┼─────┤
│  │己○○  │92年3月13日 │乙○○    │國泰商業銀行│25萬元  │00000000  │
│    │        │            │          │業銀行新莊分│        │00000000  │
│    │        │            │          │行          │        │0000000000│
├──┼────┼──────┼─────┼──────┼────┼─────┤
│  │鋒奇公司│92年3月26日 │乙○○    │台新國際商業│50萬元  │00000000  │
│    │        │            │          │銀行        │        │00000000  │
│    │        │            ├─────┤            │        ├─────┤
│    │        │            │己○○    │            │        │00000000  │
│    │        │            │          │            │        │0000000000│
├──┼────┼──────┼─────┼──────┼────┼─────┤
│  │鋒奇公司│92年3月31日 │乙○○    │臺東區中小企│50萬元  │00000000  │
│    │        │            │          │業銀行      │        │0000000000│
│    │        ├──────┼─────┤            │        ├─────┤
│    │        │92年12月12日│己○○    │            │        │00000000  │
│    │        │            │          │            │        │0000000000│
└──┴────┴──────┴─────┴──────┴────┴─────┘
附表二：
┌──┬──────┬─────────┬────┬─────┐
│編號│申辦日期    │信用卡或現金卡公司│核貸金額│所留電話  │
│    │            │                  │        │          │
├──┼──────┼─────────┼────┼─────┤
│  │92年3月4日  │台北國際商業銀行  │※      │00000000  │
│    │            │                  │        │0000000000│
├──┼──────┼─────────┼────┼─────┤
│  │92年3月10日 │大眾商業銀行民生分│6萬元   │00000000  │
│    │            │行                │        │0000000000│
├──┼──────┼─────────┼────┼─────┤
│  │92年3月10日 │板信商業銀行松江分│10萬元  │※        │
│    │            │行                │        │          │
└──┴──────┴─────────┴────┴─────┘


司法院資訊處製作；財團法人民間司法改革基金會備份。
